【裁判字號】    99,消債抗,234
【裁判日期】    990928
【裁判案由】    聲請清算程序
【裁判全文】
臺灣高雄地方法院民事裁定           99年度消債抗字第234號
抗  告  人  甲○○
上列抗告人因消費者債務清理事件聲請清算，對於中華民國99年
5 月27日本院99年度審消債清字第19號裁定提起抗告，本院裁定
如下：
    主  文
抗告駁回。
抗告程序費用新臺幣壹仟元由抗告人負擔。
    理  由
一、抗告意旨略以：抗告人係聲請清算，原審竟誤為更生聲請，
    已有未合；又原審於民國99年5 月27日命抗告人於收受裁定
    後之14日內補正並提出相關協商資料，抗告人先於99年6 月
    22日向法院陳報業向聯徵中心申請債權人清冊，而於收到上
    開清冊後即會向最大債權銀行安泰銀行申請協商，嗣於99年
    6 月29日收受債權人清冊後即向安泰銀行申請前置協商，並
    已陳報全部協商資料到院，然原裁定竟以迄今未收受抗告人
    之協商資料，顯有違誤；再最大債權銀行安泰銀行因以抗告
    人申請協商應以新版之協商申請書填寫而寄回原申請文件，
    抗告人乃依通知復於同年7 月9 日再以新版申請書申請協商
    並陳報到院，並與該行承辦人員洽談協商至少3 次以上，嗣
    因安泰銀行堅持每月還款數額為新臺幣（下同）9,935 元，
    而抗告人無力繳納該款項致協商不成立，然原裁定竟以安泰
    銀行均無法聯繫到抗告人等由而裁定駁回清算之聲請，顯與
    事實不符，又原裁定之認定既顯有違誤，而抗告人確有不能
    清償債務之情，爰依法提起本件抗告，請求廢棄原裁定而准
    為清算之聲請等語。
二、按債務人不能清償債務或有不能清償之虞者，得依本條例所
    定清算程序，清理其債務；債務人於法院裁定開始更生程序
    或許可和解或宣告破產前，得向法院聲請清算；債務人對於
    金融機構因消費借貸、自用住宅貸款、信用卡或現金卡契約
    而負債務，在聲請更生或清算前，應提出債權人清冊，以書
    面向最大債權金融機構請求協商債務清償方案並表明共同協
    商之意旨；聲請更生或清算不合程式或不備其他要件者，法
    院應以裁定駁回之，但其情形可以補正者，法院應定期間先
    命補正，消費者債務清理條例第3 條、第80條第1 項、第83
    條第1 項、第151 條第1 項、第8條分別定有明文。
三、經查：
  (一)抗告人積欠抵押貸款、信用卡、現金卡等債務，前曾於98年
    10月30日向最大債權銀行安泰銀行申請前置協商，嗣經該行
    承辦人以電話聯絡而無回應後，乃將抗告人之申請協商文件
    寄還，此有安泰銀行陳報狀可稽（見本院卷第51頁），本院
    乃以抗告人並未遵循前開條例第151 條第1 項前置協商規定
    ，又於99年5 月27日以99審消債清字第19號民事裁定命抗告
    人於該裁定送達後14日內補提協商證明文件到院，上開裁定
    於99年6 月2 日寄存送達，而抗告人則於99年6 月22日向法
    院陳報業向聯徵中心申請債權人清冊，復於99年6 月29日陳
    報已向安泰銀行申請前置協商並檢送證明文件到院，嗣再陳
    報安泰銀行於99年8 月18日以抗告人協商意願低落為由，通
    知前置協商不成立，此有卷附送達證明、陳報狀、回執、前
    置協商補件通知函、前置協商申請書暨申請文件等件及前置
    協商不成立通知書可稽（見本院卷第132 頁至第164 頁、第
    171 頁），足認抗告人係於原裁定駁回其清算聲請（即99年
    8 月30日）前，已依本院民事裁定向最大債權銀行安泰銀行
    聲請前置協商，而原裁定以安泰銀行並無法聯繫到抗告人，
    以及迄今未收受抗告人之協商資料等由，認抗告人未盡補正
    之責而裁定駁回清算之聲請，尚有未合。又抗告人既已與最
    大債權銀行協商不成立，其向本院聲請清算，自屬適法，合
    先敘明。
  (二)抗告人主張其多年來均在碼頭擔任臨時工，每月收入僅約25
    ,000元，又其名下之雖有房屋，惟房貸係由其父資助繳納，
    嗣其父無力資助，該屋已遭拍賣，又其須扶養其子及罹患甲
    狀腺疾病之配偶，故有不能清償債務之情云云。惟查：
  1.抗告人主張其每月之臨時工收入約25,000元，已提出收入切
    結書為證，固堪信為真實。而消費者債務清理條例之立法目
    的，係為使不幸陷入經濟困境之人得以清理債務、重建生活
    ，並在清理過程中能保有符合人性尊嚴之最低基本生活，而
    抗告人既已負債百萬元以上，自應節撙開銷償債，故認其僅
    得以住所地之高雄縣98年度最低生活費標準9,829 元計算其
    必要支出始屬合理，其逾此範圍而主張之項目及金額，即難
    認得列為必要之生活費用。
  2.又抗告人雖主張其須扶養配偶許惠幸云云，惟其配偶現年38
    歲，名下有房屋2 筆、土地4 筆之不動產，並於96、97年間
    均有收入，抗告人亦自承其配偶原開設服飾店，嗣固因故未
    繼續經營，惟名下有2 房地，其中1 房地現尚出租中，另一
    房地則因約滿而尚未出租等情，並有卷附戶籍謄本、綜合所
    得稅各類所得資料清單、財產歸屬資料清單、土地及建物謄
    本、陳報狀、租賃契約可佐（見本院卷第25至27頁、第39頁
    、第82頁至第93頁、第133 頁、第136 頁），依此足見其配
    偶係屬有資力之人而難謂有不能維持生活之情；又抗告人之
    配偶雖罹有甲狀腺疾病，有抗告人提出之診斷證明書可稽（
    見本院卷第123 頁），然罹患該疾病者多能外出工作，抗告
    人復無法證明其配偶有何無法外出工作之情，況其配偶既有
    前開租金收入及不動產資產可資運用，難認其配偶係屬無謀
    生能力且有不能維持生活，自無受抗告人扶養之必要。另抗
    告人主張須扶養其子一節，已提出卷附戶籍謄本、財產所得
    資料足憑，而其子名下並無財產及所得，固堪信有由抗告人
    及其配偶共同扶養之必要，而以98年度扶養親屬每人免稅額
    82,000元計算，其子每月之扶養費應為6,834 元，則抗告人
    應負擔之扶養費應為3,417 元始屬合理。
  3.而以抗告人自承之收入25,000元，扣除其個人生活費9,829
    元及其子扶養費3,417 元後，其每月應尚餘11,754元（計算
    式：25,000-9,000-0000=11,754）可供清償債務。又抗告人
    自承其與最大債權銀行安泰銀行前置協商時，該行係提供「
    利率4%、月繳9,935 元」之協商方案（見本院卷第170 頁）
    ，則依上開所認定實際收支核算結果，抗告人應能負擔此還
    款方案，且該方案亦無顯然不當之情，然抗告人竟拒絕其能
    負擔之還款方案，難認確有還款誠意；且該方案既屬抗告人
    所足以負擔，亦難認有不能清償債務之情。另以抗告人目前
    積欠之債務總額約1,662,309 元（其中自用住宅抵押貸款經
    拍賣而不足清償之債務餘額為820,000 元，另無擔保債務為
    842,309 元）計算，其如以每月所餘11,754元償還債務，其
    應約於11年內即可清償完畢，而以抗告人36歲之年齡，距法
    定退休年齡尚有20餘年，亦難認有不能清償債務之情，誠不
    具備清算之要件。是其聲請清算，自難謂有據。
四、綜上所述，抗告人之收入扣除必要生活費及扶養費後，尚無
    「不能清償債務或不能清償之虞」，其清算之聲請即不符消
    債條例第3 條所定要件，而上開欠缺又屬無從補正，依首揭
    說明，其聲請清算自無從准許，原審雖於原裁定將聲請清算
    誤載為聲請更生，且未審酌抗告人已提出前置協商資料及抗
    告人業經最大債權銀行安泰銀行通知協商不成立等情，即駁
    回清算之聲請，固有不當，惟經本院審酌後，認抗告人既無
    不能清償或不能清償之虞之情形，是認本件抗告仍屬無理由
    ，應依法駁回其抗告。
五、據上論結，本件抗告為無理由，爰依消費者債務清理條例第
    15條、民事訴訟法第495 條之1 第1 項、第449 條第2 項、
    第95條、第78條，裁定如主文。
中    華    民    國    99    年    9     月    28    日
                  民事第四庭  審判長法  官  黃宏欽
                                    法  官  楊淑儀
                                    法  官  楊淑珍
上正本係照原本作成。
本裁定不得再抗告。
中    華    民    國    99    年    9     月    28    日
                                    書記官  吳良美

司法院資訊處製作；財團法人民間司法改革基金會備份。
